ACORDAO-COMPLETO-2371352

ACÓRDÃO 14537/2019 ATA 44/2019 - PRIMEIRA CÂMARA

VISTOS, relatados e discutidos estes autos de alterações de aposentadoria de interesse de ex-servidores do Núcleo Estadual do Ministério da Saúde na Bahia,
ACORDAM os Ministros do Tribunal de Contas da União, reunidos em sessão da Primeira Câmara, diante das razões expostas pelo Relator, com fundamento nos arts. 71, inciso III, da Constituição Federal, 1º, inciso V, 39, inciso II, e 45 da Lei 8.443/1992, em:
9.1. considerar prejudicado, por inépcia, nos termos do art. 260, § 6º, do Regimento Interno, o exame do ato de alteração de aposentadoria acostado à peça 22 (número de controle 10802568-04-2013-000246-3) , referente à sra. Raulene Sampaio Almeida;
9.2. considerar legais os atos de alteração de aposentadoria de interesse do sr. Menandro Nascimento e da sra. Raulene Sampaio Almeida (número de controle 10802568-04-2010-000136-1, peça 20) , ordenando seu registro;
9.3. considerar ilegais os atos de alteração de aposentadoria de interesse da sra. Gildete Souza Rodrigues e da sra. Raulene Sampaio Almeida (número de controle 10802568-04-2015-000077-6, peça 21) , recusando seu registro;
9.4. dispensar o ressarcimento das quantias indevidamente recebidas, em boa-fé, pelas inativas, consoante o Enunciado 106 da Súmula de Jurisprudência deste Tribunal;
9.5. determinar ao Núcleo Estadual do Ministério da Saúde na Bahia que:
9.5.1. faça cessar, no prazo de 15 (quinze) dias, contado a partir da ciência desta deliberação, os pagamentos decorrentes dos atos impugnados, sob pena de responsabilidade solidária da autoridade administrativa omissa, consoante disposto nos arts. 71, inciso IX, da Constituição Federal e 262 do Regimento Interno desta Corte;
9.5.2. dê ciência do inteiro teor desta deliberação às sras. Gildete Souza Rodrigues e Raulene Sampaio Almeida, alertando-as de que o efeito suspensivo proveniente da interposição de eventuais recursos, caso não providos, não as exime da devolução dos valores indevidamente percebidos após a notificação;
9.5.3. envie a esta Corte de Contas, no prazo de 30 (trinta) dias, por cópia, comprovante de que as interessadas tiveram ciência desta deliberação;
9.6. determinar à Sefip que monitore o cumprimento das medidas indicadas no item 9.5.

Apreciação, para fins de registro, de aposentadorias concedidas pelo Núcleo Estadual do Ministério da Saúde na Bahia.

Primeira Câmara

Núcleo Estadual do Ministério da Saúde no Estado da Bahia.

3. Interessados: Gildete Souza Rodrigues (XXX.064.775-XX); Menandro Nascimento (XXX.705.855-XX); Raulene Sampaio Almeida (XXX.499.025-XX); Raulene Sampaio Almeida (XXX.499.025-XX); Raulene Sampaio Almeida (XXX.499.025-XX).

13.1. Ministros presentes: Walton Alencar Rodrigues (Presidente) e Benjamin Zymler (Relator).
13.2. Ministros-Substitutos convocados: Augusto Sherman Cavalcanti e Marcos Bemquerer Costa.
13.3. Ministro-Substituto presente: Weder de Oliveira.

BENJAMIN ZYMLER

Adoto como parte do relatório, com os ajustes de forma pertinentes, a instrução elaborada no âmbito da Secretaria de Fiscalização de Pessoal (Sefip) :
"INTRODUÇÃO
1.	Trata-se de atos de concessão de aposentadoria de Gildete Souza Rodrigues, Menandro Nascimento e Raulene Sampaio Almeida, ex-servidores do Núcleo Estadual do Ministério da Saúde no Estado da Bahia.
2.	Os atos foram submetidos, para fim de registro, à apreciação do Tribunal de Contas da União (TCU) , de acordo com o art. 71, inciso III, da Constituição Federal. O cadastramento e a disponibilização ao TCU ocorreram por intermédio do Sistema de Apreciação e Registro de Atos de Admissão e Concessões, na forma dos arts. 2º, caput e incisos I a VI, e 4º, caput, da Instrução Normativa - TCU 78/2018.
EXAME TÉCNICO
Encaminhamentos anteriores
3.	À peça 1, consta diligência com vistas a carrear aos autos informações/documentação. À peça 5, consta a resposta por parte da UJ.
4.	Às peças 7 e 8, constam oitivas para que os citados apresentem esclarecimentos sobre as inconsistências apresentadas (Avisos de Recebimento às peças 10 e 13) . Não houve manifestação dos interessados.
5.	Diante disto, estão os autos aptos a ser instruídos no mérito.
Exame das constatações
6.	A seguir, analisar-se-á, para cada interessado, o respectivo ato de aposentadoria.
Em relação à Sra. GILDETE SOUZA RODRIGUES 
7.	O ato inicial de aposentadoria foi, no primeiro momento, apreciado pela ilegalidade.
8.	Posteriormente, esta apreciação foi revista e o ato foi apreciado pela legalidade, conforme Acórdão 1593/2007-TCU-Plenário, relator Ministro Augusto Nardes. 
9.	Em análise do ato objeto destes autos, verifica-se que a interessada foi inativada em 27/05/1998, com proventos integrais, computados mais de 30 anos de tempo de atividade (considerando o tempo insalubre averbado) . Incorporou, ainda, 23% a título de adicional por tempo de serviço. 
10.	Em consulta ao tempo de serviço e averbações, consta o cômputo de atividade insalubre (1 ano, 9 meses e 17 dias) - peça 5, pg. 25, o qual, excluído, não permitiria a inativação da interessada pelo fundamento legal utilizado (aposentadoria voluntária com proventos integrais) .
11.	Em análise da questão, por meio do Acórdão 2008/2006-TCU-Plenário (Relator Ministro Walton Alencar Rodrigues) , esta Corte reconheceu a validade da averbação a título de tempo insalubre aos profissionais celetistas que laboravam sob essa condição antes da publicação da Lei 8.112/90.
12.	Posteriormente, por meio do Acórdão 911/2014-TCU-Plenário (Relator Ministro Benjamin Zymler) , o entendimento acima descrito foi aperfeiçoado. (...) 
13.	Desse modo, ponderou o Ministro-Relator Benjamim Zymler que os cargos de natureza eminentemente administrativa não podem ser beneficiados pela contagem especial, salvo se restar efetivamente demonstrada a existência de risco ou de agentes nocivos à saúde no local de trabalho. Transcreve-se a seguir excerto do Voto condutor do Acórdão:
'O simples vínculo do servidor com o Ministério da Saúde não autoriza a concessão de tempo de atividade especial, pois, ainda que ligado à área de saúde, existem diversas atividades que são exercidas em condições normais, sem exposição a agentes patológicos além dos limites tolerados, assim definidos em norma regulamentar. Veja-se, por exemplo, a situação do agente administrativo. É de supor que os ocupantes desse cargo exercem as atividades nas mesmas condições, seja no Ministério da Saúde ou no Ministério do Planejamento, por exemplo.'
14.	Nessa mesma assentada, observou-se que este Tribunal, a título de racionalidade administrativa, vem aceitando a averbação do tempo de atividade insalubre realizada de ofício pelo órgão de origem em relação a cargos cujo exercício, presume-se, envolve atividades de risco para a higidez física, como no caso dos médicos, odontólogos, auxiliares de enfermagem e agentes de saúde pública.
15.	Com o fito de apurar a situação do ato objeto destes autos colimado com o entendimento desta Corte acima descrito, foi expedida a diligência/oitiva mencionada nos itens 4 e 5 desta instrução, visto que a natureza do cargo da interessada (auxiliar operacional de serviços diversos) não pressupunha, a priori, que esta estivesse exposta a condições insalubres, necessitando verificar se existe o laudo pericial a comprovar a situação.
16.	Cabe destacar que, atualmente, o assunto em tela, no âmbito do Poder Executivo Federal, está normatizado por meio da Orientação Normativa 15/2013 (peça 15) , que assim estabelece no seu artigo 2º, § 2º:
'§ 2º Não será admitida prova exclusivamente testemunhal ou apenas a comprovação da percepção de adicional de insalubridade ou periculosidade ou gratificação por trabalhos com Raios-X ou substâncias radioativas para fins de comprovação do tempo de serviço público prestado sob condições especiais.'
17.	Portanto, o simples percebimento do adicional de insalubridade, mesmo que comprovado, não seria suficiente para fundamentar a conversão de tempo e a respectiva averbação de tempo insalubre. 
18.	Compulsando a referida ON, o seu artigo 3º, na forma abaixo descrita, estabelece os profissionais que poderiam ser contemplados com a referida averbação, sendo que, para este caso concreto, a interessada estaria amparada no inciso II, haja vista que, supostamente, foi exposta a agentes nocivos.
'Art. 3º As atribuições consideradas como exercidas em condições especiais, capazes de possibilitar a conversão de tempo de serviço especial em comum poderão ser enquadradas com base nos seguintes critérios:
I - pela ocupação de emprego público cujas atribuições sejam análogas às atividades profissionais das categorias presumidamente sujeitas a condições especiais, de acordo com as ocupações/grupos profissionais constantes no Anexo I desta Orientação Normativa; ou
II - por exposição a agentes nocivos no exercício de atribuições do emprego público, em condições análogas às que permitem enquadrar as atividades profissionais como perigosas, insalubres ou penosas, de acordo com Anexo II desta Orientação Normativa.'
19.	Em seguida, o artigo 4º da referida ON estabelece a documentação comprobatória, para aqueles enquadrados no inciso II do artigo 3º, situação na qual se enquadra a interessada, nos termos abaixo:
'Art. 4º Somente serão analisados pelos órgãos e entidades do SIPEC, requerimentos de conversão de tempo especial em comum instruídos com os seguintes documentos, cumulativamente:
 (...) 
II - Para o servidor que se enquadre na hipótese do inciso II do art. 3º:
a) Formulário de informações sobre atividades exercidas em condições especiais;
b) Laudo Técnico de Condições Ambientais do Trabalho (LTCAT) , conforme Anexo VI desta Orientação Normativa, observado o disposto no art. 8º ou os documentos aceitos em substituição àquele, consoante o que dispõe o art. 9º desta Orientação Normativa;
c) Parecer da perícia médica, em relação ao enquadramento por exposição a agentes nocivos, na forma do art. 11 desta Orientação Normativa; e
d) Portaria de designação do servidor para operar com raios X e substâncias radioativas, na forma do Decreto n. 81.384, de 22 de fevereiro de 1978, quando for o caso.'
20.	Por fim, o artigo 5º da referida ON é enfático quanto ao modelo de documentação válido:
'Art. 5º Somente será aceito como formulário de informações sobre atividades exercidas em condições especiais, de que tratam os incisos I e II do art. 4º desta Orientação Normativa, o modelo de tal documento instituído para o Regime Geral de Previdência Social, segundo seu período de vigência, sob as siglas SB-40, DISESBE 5235, DSS-8030 ou DIRBEN 8030, quando emitidos até 31 de dezembro de 2003.'
21.	Compulsando a documentação encaminhada pelo Gestor (peça 5, pg.2-29) , não se verifica a existência do laudo pericial atestando as condições insalubres. Ademais, a interessada não apresentou defesa acerca da situação, apesar de regularmente comunicada.
22.	Portanto, resta maculada a averbação de tempo em apreço e, com isso, caberá proposta de apreciação do ato pela ilegalidade.
Em relação ao Sr. MENANDRO NASCIMENTO
23.	Existem dois atos previamente apreciados pela legalidade (10802568-04-1998-000181-1 e 10802568-04-2001-000001-9) , conforme Acórdão 427/2007-TCU-Primeira Câmara (Processo Processo 025.072/2006-9) , relator Ministro Marcos Vinicios Vilaça, e 1997/2007-Plenário (Processo Processo 015.875/2005-2) , relator Ministro Aroldo Cedraz.
24.	Em análise do ato objeto destes autos, verifica-se que o interessado foi inativado em 9/9/1998, com proventos integrais, computados mais de 36 anos de tempo de atividade (considerando o tempo insalubre averbado) . Incorporou, ainda, 23% a título de adicional por tempo de serviço. 
25.	O Gestor de Pessoal prestou o seguinte esclarecimento:
'Alterar a Portaria SEPES/GEREST/MS/BA nº 11898 de 03/09/1998, publicada no DOU nº 172 de 09/09/1998, o mesmo adquiriu 1.124 dias, correspondente ao acréscimo de 40%, conforme Portaria nº 1343 de 03/11/2009, publicada no DOU nº 212 de 06/11/2009.'
26.	Em consulta ao tempo de serviço e averbações, consta o cômputo de atividade insalubre (3 anos e 29 dias) - peça 5, pg. 86, o qual, excluído, não permitiria a inativação do interessado pelo fundamento legal utilizado (aposentadoria voluntária com proventos integrais) .
27.	Neste ponto, valem as conclusões expostas nos itens 11 a 20 desta instrução. Compulsando a documentação encaminhada pelo Gestor (peça 5, pg. 30-92) , não se verifica a existência do laudo pericial atestando as condições insalubres. Ademais, o interessado não apresentou defesa acerca da situação, apesar de regularmente citado.
28.	Todavia, à peça 5, pgs. 62-65, consta sentença em primeira instância garantindo ao interessado a averbação em apreço, baseada na percepção do adicional de insalubridade à época dos fatos (vide petição inicial à peça 5, pgs. 54-61 e fundamentação de direito do decisum) .  O dispositivo da sentença foi exarado nos seguintes termos:
'Em face das razões expostas, julgo o pedido PROCEDENTE EM PARTE, declarando o direito dos autores à conversão do período prestado em condições insalubres, o qual deverá integrar o seu tempo de serviço para todos os efeitos legais, tais como a averbação na ficha funcional, e o pagamento das diferenças dos proventos da aposentadoria, e demais verbas que compõem a remuneração dos demandantes, devidas no período posterior a 12/01/1999.'
29.	A sentença foi mantida no âmbito da segunda instância, em julgamento de Apelação interposta pela União (peça 5, pg. 70) . Assim, como há sentença judicial embasando a averbação em apreço, não se verifica irregularidade na situação.
30.	Dessa forma, caberá proposta de apreciação do ato pela legalidade.
Em relação a Sra. RAULENE SAMPAIO ALMEIDA
31.	O ato inicial de aposentadoria foi, no primeiro momento, apreciado pela ilegalidade. Posteriormente, esta apreciação foi revista e o ato foi apreciado pela legalidade, conforme Acórdão 1593/2007-TCU-Plenário, relator Ministro Augusto Nardes. 
32.	Constam nos autos três atos de alteração de aposentadoria (n. 10802568-04-2010-000136-1, 10802568-04-2013-000246-3 e 10802568-04-2015-000077-6) .
33.	Em análise, verifica-se que a interessada foi inativada em 24/7/1998, com proventos integrais, computados mais de 32 anos de tempo de atividade (considerando o tempo insalubre averbado - mapa de tempo de serviço à peça 5, pg. 114) . Incorporou, ainda, 24% a título de adicional por tempo de serviço.
34.	Em consulta ao tempo de serviço e averbações, consta o cômputo de atividade insalubre celetista (1 ano, 11 meses e 1 dia) e estatutário (1 ano, 6 meses e 11 dias) - peça 5, pgs. 122 e 139. Neste ponto, caberá detalhar cada situação.
Tempo insalubre celetista
34.1	Por meio do Acórdão 2008/2006-TCU-Plenário (Relator Ministro Walton Alencar Rodrigues) , esta Corte reconheceu a validade da averbação a título de tempo insalubre aos profissionais de saúde que laboravam sob o regime celetista antes da publicação da Lei 8.112/90, situação na qual se enquadra a interessada. Destarte, não se vislumbra irregularidade, neste ponto, capaz de macular a legalidade do ato.
Tempo insalubre estatutário
34.2	Inicialmente, haja vista a falta de edição de lei complementar que regulamentasse o artigo 40, § 4º, da Constituição Federal, para definir os critérios e requisitos para a concessão de aposentadoria especial, a conversão de tempo insalubre não estava amparada pela jurisprudência deste Tribunal, uma vez que não havia previsão legal para a ponderação de tempo de serviço para servidores vinculados ao regime estatutário.
34.3	Entretanto, por intermédio de vários mandados de injunção (vide MI 880 - peça 5, pg. 133) , o Supremo Tribunal Federal reconheceu a mora do Poder Público a respeito, garantindo aos filiados da entidade sindical o direito de ter seus pedidos de aposentadoria especial analisados pela autoridade administrativa competente à luz do artigo 57 da Lei n 8.213/1991.
34.4	Recentemente, o Supremo Tribunal Federal editou a Súmula Vinculante n. 33, suprindo a lacuna deixada pelo Poder Público relativa à edição da Lei complementar que regulamenta o supramencionado dispositivo constitucional.
34.5	Então, conforme a Súmula Vinculante n. 33, devem ser aplicadas ao servidor público, no que couberem, as regras do regime geral da previdência social sobre aposentadoria especial de que trata o artigo 40, § 4º, inciso III, da Constituição Federal, até a edição de Lei complementar específica. (...) 
34.6	[Sem embargo,] é preciso esclarecer que, nos termos da NOTA TÉCNICA n. 02/2014/CGNAL/DRPSP/SPPS/MPS, de 15 de maio de 2014 (peça 16, p. 21 em diante) :
....................................................................................................................................................................
'h) Os efeitos da Súmula Vinculante n. 33 não abrangem a conversão de tempo especial em comum pelos servidores, pois, nos julgados que serviram de base para a elaboração do verbete sumular, não houve autorização do STF para a conversão por dois motivos:
h.1) Há impedimento processual ao exame do tema em Mandado de Injunção, porque a conversão não se enquadra como um direito hábil a ser exigido por essa via. O instituto do Mandado de Injunção existe para viabilizar o exercício efetivo de um direito ou liberdade constitucional, impedido pela ausência de normas, no caso, o disposto no art. 40, § 4º da Constituição Federal que trata da concessão do benefício, não havendo a garantia de conversão nesse dispositivo.
h.2) Nos julgados que abordaram o mérito da conversão de tempo especial em comum, alguns confirmados pelo Plenário, o entendimento foi proferido no sentido de que a conversão de tempo resulta em contagem de tempo ficto, vedada no art. 40 § 10 da Constituição. Portanto, as decisões de mérito do Plenário foram pronunciadas em sentido contrário à sua realização, significando que não é norma cabível quanto ao servidor.
 (...) 
k) Na concessão de aposentadoria especial ao servidor aplicam-se as regras gerais de cálculo e reajustamento dos proventos previstas no art. 40, §§ 2º, 3º, 8º, 14, 15, 16 e 17 da Constituição Federal, na redação da Emenda n. 41, de 2003. O cálculo dos proventos está disciplinado pelo art. 1º da Lei n. 10.887, de 2004.'
34.9	Diante do apresentado, verifica-se que, mesmo aplicando as regras de aposentadoria do Regime Geral de Previdência Social para o Regime Próprio, queda-se vedada a contagem ponderada de tempo (item 'h' acima) , bem como o eventual beneficiário estará sujeito à regra de aposentadoria descrita no artigo 40 da CF/88 (item 'k') , isto é, proventos calculados pela média das remunerações e sujeitos aos reajustes do Regime Geral.
34.10	Em vista disso, para este caso concreto, o tempo averbado não encontra respaldo jurídico, em virtude de ter resultado de contagem ponderada de tempo. Destarte, esta averbação não pode ser considerada para o cômputo de tempo de contribuição da interessada. Ainda que tal averbação fosse legal, os proventos deveriam ter sido calculados pela média das remunerações e sujeitos aos reajustes do Regime Geral, o que não ocorreu para o caso tem tela, visto que os proventos estão sendo pagos considerando-se a remuneração do cargo efetivo.
35.	Ressalte-se que, atualmente, mesmo excluído o tempo acima mencionado, a interessada preencheria os requisitos para se manter aposentada, visto que possui mais de 55 anos de idade completos e computaria mais de 30 anos de tempo de atividade, atendendo os requisitos para se inativar pelo fundamento legal apontado no ato.
36.	Em consulta ao contracheque à peça 14 e em cotejo com a tabela salarial à peça 17, não se verifica irregularidade nos proventos pagos.
37.	Destarte, não se verifica óbice para que os atos sejam apreciados pela legalidade.
CONCLUSÃO
38.	Não se verifica óbice [ao registro] dos atos do Sr. MENANDRO NASCIMENTO e da Sra. RAULENE SAMPAIO ALMEIDA.
39.	No que tange ao ato da Sra. GILDETE SOUZA RODRIGUES, caberá proposta que seja apreciado pela ilegalidade, em virtude da averbação indevida de tempo insalubre.
40.	A propósito, ante o fato de já existir ato apreciado pela legalidade, não caberá proposta de emissão de novo ato, devendo a situação funcional da interessada retornar ao status quo ante.
PROPOSTA DE ENCAMINHAMENTO
41.	Ante o exposto, propõe-se:
a) considerar ilegal e recusar registro ao ato de GILDETE SOUZA RODRIGUES (número 10802568-04-2010-000072-1; primeira alteração) , com base nos arts. 71, inciso III, da Constituição Federal, 1º, inciso V, e 39, inciso II, da Lei 8.443/1992 e 260, § 1º, do Regimento Interno;
b) dispensar a devolução dos valores indevidamente recebidos até a data da ciência do Núcleo Estadual do Ministério da Saúde no Estado da Bahia do Acórdão que vier a ser proferido, com base no Enunciado 106 da Súmula da Jurisprudência do TCU;
c) esclarecer à interessada que, no caso de não provimento de recurso eventualmente interposto junto ao TCU, deverão ser repostos os valores recebidos após a ciência do acórdão;
d) determinar ao Núcleo Estadual do Ministério da Saúde no Estado da Bahia, com base no art. 45 da Lei 8.443/1992, que:
d.1) faça cessar os pagamentos decorrentes do ato impugnado, comunicando ao TCU, no prazo de quinze dias, as providências adotadas, nos termos dos arts. 262, caput, do Regimento Interno e 8º, caput, da Resolução - TCU 206/2007;
d.2) informe à interessada o teor do Acórdão que vier a ser prolatado, encaminhando ao TCU, no prazo de trinta dias, comprovante da data de ciência pela respectiva interessada, nos termos do art. 4º, § 3º, da Resolução - TCU 170/2004;
e) considerar legais e determinar o registro dos atos de concessão de aposentadoria dos interessados abaixo nominados, com fundamento nos arts. 71, inciso III, da Constituição Federal, 1º, inciso V, e 39, inciso II, da Lei 8.443/1992 e 260, § 1º, do Regimento Interno:
- Sra. RAULENE SAMPAIO ALMEIDA, atos números 10802568-04-2010-000136-1, 10802568-04-2013-000246-3 e 10802568-04-2015-000077-6;
- MENANDRO NASCIMENTO, ato número 10802568-04-2010-000040-3."
2.	Dissentindo em parte da unidade técnica, o Ministério Público assim se pronuncia:
	"..........................................................................................................................................
A servidora Raulene Sampaio Almeida foi inativada em 23/7/1998, com proventos proporcionais a 29/30, e teve a sua concessão considerada legal pelo TCU, no âmbito do TC Processo 001.255/2005-5.
A primeira alteração na concessão de Raulene Sampaio Almeida (peça 20) consiste na averbação de tempo ficto de atividade insalubre exercida no período celetista, no montante de 1 ano, 11 meses e 1 dia. Dessa forma, ela passou a totalizar 31 anos, 3 meses e 11 dias, suficiente para a integralização dos proventos. Essa alteração pode receber a chancela de legalidade, consoante dispõe o Acórdão 2008/2006-TCU-Plenário.
Os dois atos subsequentes (peças 21 e 22) foram editados com a averbação de tempo ficto de atividade insalubre, com base em mandado de injunção, no total de 1 ano, 6 meses e 11 dias.
Sobre a matéria, rememore-se que a jurisprudência do Tribunal de Contas da União firmou-se no sentido da viabilidade, aos ex-celetistas, do cômputo de tempo ficto de atividade insalubre desde que exercida antes da publicação da Lei 8.112/1990, nos termos do Acórdão 2008/2006-TCU-Plenário. Para os períodos posteriores, entretanto, há necessidade de regulamentação da matéria:
'Consulta. Pessoal. Contagem de tempo de serviço para concessão de aposentadoria estatutária com o aproveitamento de tempo especial prestado sob condições insalubres, perigosas ou penosas. O servidor público que exerceu, como celetista, no serviço público, atividades insalubres, penosas ou perigosas, no período anterior à vigência da Lei 8.112/90 tem direito à contagem especial de tempo de serviço para efeito de aposentadoria; todavia, para o período posterior ao advento da Lei 8.112/90, é necessária a regulamentação do art. 40, § 4º, da Constituição Federal, que definirá os critérios e requisitos para a respectiva aposentadoria.'
No caso concreto, a utilização do tempo ficto de atividade insalubre prestado na vigência da Lei 8.112/1990, supostamente amparado em mandado de injunção, é irregular, tendo em vista que tal instrumento jurídico apenas assegura ao servidor o direito à obtenção de aposentadoria especial, ou seja, com tempo reduzido. A concessão em apreço, no entanto, constitui aposentadoria comum, porquanto fundamentada nas regras originais do art. 40 da Constituição Federal de 1988:
'1-1-5458-3 APOSENTADORIA VOLUNTÁRIA, COM PROVENTOS PROPORCIONAIS AO TEMPO DE SERVIÇO, AOS 30 ANOS, SE HOMEM, E AOS 25, SE MULHER.'
Sobre a questão da conversão de tempo especial em comum nas aposentadorias de servidores que laboraram em condições insalubres, o Supremo Tribunal Federal já se manifestou pela sua impossibilidade, conforme o seguinte excerto do Mandado de Injunção nº 1.263, de relatoria do Ministro Teori Zavascki:
'Ainda segundo a jurisprudência firmada no STF, não se admite a conversão de períodos especiais em comuns, mas apenas a concessão da aposentadoria especial mediante a prova do exercício de atividades exercidas em condições nocivas. Apesar de ser permitida no RGPS, no serviço público é expressamente vedada a contagem de tempo ficto, com fundamento no art. 40, § 10, da Constituição (A lei não poderá estabelecer qualquer forma de contagem de tempo de contribuição fictício) .'
Nessa linha de entendimento, os acórdãos prolatados nos seguintes processos: MI 1.474 ED/DF, MI 1.596 AgR/DF, MI 2.407 AgR/DF, MI 855 AgR/DF, MI 899 AgR/DF, entre diversos outros.
O Acórdão 3987/2016-TCU-Primeira Câmara demonstra o alinhamento da jurisprudência deste Tribunal à da Suprema Corte, conforme se verifica do seguinte sumário:
'Pessoal. Aposentadoria. Contagem ponderada de tempo de serviço prestado em condições insalubres relativo a períodos anteriores e posteriores ao advento da Lei 8.112/1990. Possibilidade da contagem dos períodos anteriores à mencionada norma, uma vez atendidos os requisitos estabelecidos no Acórdão 2008/2006-TCU-Plenário. Impossibilidade da contagem dos períodos posteriores à vigência do RJU. Matéria estranha aos mandados de injunção apreciados pelo Supremo Tribunal Federal versando sobre a lacuna na regulamentação do art. 40, § 4º, da Constituição Federal de 1988. Ilegalidade dos atos que apresentam tempos convertidos indevidamente. Determinação. Ciência.
1. É permitida a conversão ponderada de tempo de serviço prestado em condições de risco, perigosas ou insalubres pelo servidor que exerceu, como celetista, no serviço público, atividades dessa natureza, no período anterior à vigência da Lei 8.112/1990. No entanto, quando se tratar de cargo de natureza eminentemente administrativa, a referida contagem somente é admitida quando houver a apresentação de certidão emitida pelo INSS ou, alternativamente, de laudo oficial que efetivamente comprove a existência de risco à integridade física do servidor ou a presença de agentes nocivos à sua saúde no local de trabalho.
2. O Supremo Tribunal Federal, ao apreciar os Mandados de Injunção versando sobre a lacuna existente na regulamentação do art. 40, § 4º, da Constituição Federal de 1988, assegurou a obtenção de aposentadoria especial a servidores públicos portadores de deficiência ou que laborem em condições perigosas, penosas ou insalubres, direito que não se confunde com a conversão de tempo prestado em condições especiais em tempo comum, mediante aplicação de fator multiplicador.'
A averbação indevida de tempo ficto, supostamente amparado em mandado de injunção, ao contrário do que supõe a unidade técnica, teve reflexos nos proventos da interessada, eis que ela passou a contar com mais de 30 anos de tempo de serviço em 14/10/1996, circunstância que levou a origem a efetuar o pagamento da vantagem do art. 192 da Lei 8.112/1990.
Ante o exposto, o Ministério Público de Contas manifesta-se pela ilegalidade dos atos de alteração de aposentadoria de peças 21 e 22, em favor de Raulene Sampaio Almeida, e aquiesce à proposta oferecida pela unidade técnica, quanto aos demais atos concessórios."
É o relatório.

não há

Procurador Júlio Marcelo de Oliveira.

ALTERAÇÕES DE APOSENTADORIAS. EXAME PREJUDICADO DE UM DOS ATOS, POR INÉPCIA. NEGATIVA DE REGISTRO DE OUTROS, EM FACE DA IDENTIFICAÇÃO DE IRREGULARIDADES NA CONTAGEM PONDERADA DE TEMPO DE SERVIÇO EM FAVOR DOS INTERESSADOS (NÃO COMPROVAÇÃO DO EXERCÍCIO DE ATIVIDADE LABORAL EM CONDIÇÕES ESPECIAIS OU EXERCÍCIO EM PERÍODO POSTERIOR AO ADVENTO DA LEI 8.112/1990). LEGALIDADE E REGISTRO DOS DEMAIS. DETERMINAÇÕES.

APOSENTADORIA (APOS)

Secretaria de Fiscalização de Pessoal (SEFIP).

Em exame, cinco atos de alteração de aposentadoria, relativos a três ex-servidores do Núcleo Estadual do Ministério da Saúde na Bahia (NEMS/BA) , editados para elevar o tempo de serviço dos interessados mediante a contagem ponderada de períodos alegadamente trabalhados em condições insalubres, como segue:
¿ sra. Gildete Souza Rodrigues (peça 18) , ex-auxiliar operacional de serviços diversos - acréscimo de 1 ano, 9 meses e 17 dias, alusivo a período laborado, sob o regime celetista, anteriormente ao advento da Lei 8.112/1990;
¿ sr. Menandro Nascimento (peça 19) , ex-agente administrativo - acréscimo de 3 anos e 29 dias, também alusivo a período anterior à Lei 8.112/1990;
¿ sra. Raulene Sampaio Almeida (peças 20-22) , médica - acréscimo de 1 ano, 11 meses e 1 dia, alusivo a período anterior à Lei 8.112/1990 (primeiro ato de alteração) , e 1 ano, 6 meses e 11 dias, este alusivo ao período trabalhado sob a égide do Estatuto (outros dois atos de alteração) .
2.	A propósito, a Secretaria de Fiscalização de Pessoal (Sefip) , de início, realizou diligência à origem requerendo a apresentação dos documentos que fundamentariam a contagem ficta. Na sequência, vislumbrando indícios de irregularidade nas melhorias concedidas à sra. Gildete Souza Rodrigues e ao sr. Menandro Nascimento, franqueou aos inativos a oportunidade de se manifestarem nos autos, o que, todavia, não ocorreu.
3.	Alfim, na instrução de mérito, a unidade técnica propugna:
	- a negativa de registro do ato da sra. Gildete Souza Rodrigues, uma vez não comprovado o efetivo labor em condições especiais;
	- o registro do ato do sr. Menandro Nascimento, haja vista a existência de sentença judicial reconhecendo seu direito à contagem ponderada; e
	- o registro dos três atos da sra. Raulene Sampaio Almeida, porquanto, a despeito da ausência de respaldo jurídico para o acréscimo associado ao período trabalhado sob a Lei 8.112/1990, o tempo ficto vinculado ao regime trabalhista (licitamente computado, ante a natureza do cargo ocupado pela interessada) já se apresentaria suficiente para a integralização dos proventos.
4.	O Ministério Público diverge da Sefip no tocante aos dois últimos atos de alteração da sra. Raulene Sampaio Almeida. Nesse sentido, observa que:
"a averbação indevida de tempo ficto [associado ao período trabalhado sob o regime estatutário], ao contrário do que supõe a unidade técnica, teve reflexos nos proventos da interessada, eis que ela passou a contar com mais de 30 anos de tempo de serviço em 14/10/1996, circunstância que levou a origem a efetuar o pagamento da vantagem do art. 192 da Lei 8.112/1990".
5.	Em linhas gerais, acompanho os pareceres técnicos, com o reparo apresentado pelo Parquet.
6.	Por meio do Acórdão 2008/2006-TCU-Plenário, esta Corte, rendendo-se à jurisprudência do Supremo Tribunal Federal (STF; v.g. RE AgR 431.200, rel. Min. Eros Grau, DJ 29/4/2005) , fixou em caráter normativo o seguinte entendimento (item 9.1.1) : 
"o servidor público que exerceu, como celetista, no serviço público, atividades insalubres, penosas e perigosas, no período anterior à vigência da Lei 8.112/1990, tem direito à contagem especial de tempo de serviço para efeito de aposentadoria; todavia, para o período posterior ao advento da Lei 8.112/1990, é necessária a regulamentação do art. 40, § 4º, da Constituição Federal, que definirá os critérios e requisitos para a respectiva aposentadoria".
7.	Nesses termos, como medida de racionalidade administrativa, o Tribunal passou a admitir, no tocante àqueles cargos cujo exercício, por sua própria natureza, presumivelmente envolve algum nível de risco para a higidez física do trabalhador - como médicos, odontólogos e enfermeiros, por exemplo -, que a contagem ficta se processe sem maiores exigências.
8.	Para os demais cargos, todavia, em particular aqueles da área administrativa, a contagem ponderada somente é permitida se efetivamente comprovado o exercício de atividades em condições especiais.
9.	Posto isso, tem-se que, segundo o Decreto-Lei 1.873/1981, combinado com o Decreto 97.458/1989, a caracterização e a classificação da insalubridade e da periculosidade para os servidores da administração federal direta, autárquica e fundacional devem ser feitas nas condições disciplinadas na legislação trabalhista, sendo, para tanto, necessário laudo pericial: 
Decreto 97.458, de 11/1/1989
"Art. 1º A caracterização e a classificação da insalubridade ou periculosidade para os servidores da administração federal direta, autárquica e fundacional será feita nas condições disciplinadas na legislação trabalhista.
Art. 2º O laudo pericial identificará, conforme formulário anexo:
I - o local de exercício ou o tipo de trabalho realizado; 
II - o agente nocivo à saúde ou o identificador do risco; 
III - o grau de agressividade ao homem, especificando: 
a) limite de tolerância conhecida, quanto ao tempo de exposição ao agente nocivo; e 
b) verificação do tempo de exposição do servidor aos agentes agressivos; 
IV - classificação dos graus de insalubridade e de periculosidade, com os respectivos percentuais aplicáveis ao local ou atividade examinados; e 
V - as medidas corretivas necessárias para eliminar ou neutralizar o risco, ou proteger contra seus efeitos. 
Art. 3º Os adicionais a que se refere este Decreto não serão pagos aos servidores que:
I - no exercício de suas atribuições, fiquem expostos aos agentes nocivos à saúde apenas em caráter esporádico ou ocasional; ou 
II - estejam distantes do local ou deixem de exercer o tipo de trabalho que deu origem ao pagamento do adicional.
Art. 4º Os adicionais de que trata este Decreto serão concedidos à vista de portaria de localização do servidor no local periciado ou portaria de designação para executar atividade já objeto de perícia"  (grifei) .
10.	Outros regramentos sobre a matéria também se apresentam na mesma linha, a exemplo da Instrução Normativa 2/1989 da SRH/SEPLAN, que detalha os procedimentos a serem observados na concessão do adicional de insalubridade:
Instrução Normativa SRH/SEPLAN 2, de 12/7/1989
"2. O dirigente do órgão da Administração Federal direta, da autarquia e da fundação pública que determinar a localização ou o exercício do servidor em condições ou em locais considerados insalubres ou perigosos concederá o adicional, nos termos dos Anexos I e II desta Instrução Normativa, ouvido previamente o Órgão de Pessoal.
2.1 Os Órgãos de Pessoal examinarão se o servidor preenche os requisitos exigidos nas normas pertinentes, inclusive no Decreto nº 97.458, de 1989.
2.2 A expedição do ato de localização ou de designação a que se refere este item dependerá de laudo pericial, expedido pelo Ministério do Trabalho.
3. As condições de insalubridade e de periculosidade serão verificadas anualmente, mediante nova perícia.
3.1 Os dirigentes dos órgãos da Administração Federal direta, das autarquias e das fundações públicas promoverão as medidas necessárias à redução ou eliminação da insalubridade e dos riscos, bem assim à proteção contra os respectivos efeitos.
3.2 Verificada qualquer uma das hipóteses enumeradas neste item, a autoridade a que se refere o item 2 desta Instrução Normativa solicitará se realize nova inspeção.
4. Os adicionais de insalubridade e de periculosidade serão calculados, respectivamente, sobre o salário mínimo e o vencimento ou salário básico"  (grifei) .
11.	Especificamente sobre o reconhecimento, para fins de contagem ponderada, do exercício de atividades em condições especiais, anteriormente ao advento da Lei 8.112/1990, merece registro a Orientação Normativa 15, de 23/12/2013, da Secretaria de Gestão Pública do Ministério do Planejamento, Orçamento e Gestão:
"Art. 2º A caracterização e a comprovação do tempo de serviço público prestado sob condições especiais obedecerão ao disposto na legislação em vigor à época do exercício das atribuições do emprego público ocupado pelo requerente da conversão.
§ 1º O reconhecimento de tempo de serviço público prestado sob condições especiais dependerá de comprovação do exercício de atribuições do emprego público nessas condições, de modo permanente, não ocasional ou intermitente.
§ 2º Não será admitida prova exclusivamente testemunhal ou apenas a comprovação da percepção de adicional de insalubridade ou periculosidade ou gratificação por trabalhos com Raios-X ou substâncias radioativas para fins de comprovação do tempo de serviço público prestado sob condições especiais.
Art. 3º As atribuições consideradas como exercidas em condições especiais, capazes de possibilitar a conversão de tempo de serviço especial em comum poderão ser enquadradas com base nos seguintes critérios:
I - pela ocupação de emprego público cujas atribuições sejam análogas às atividades profissionais das categorias presumidamente sujeitas a condições especiais, de acordo com as ocupações/grupos profissionais constantes no Anexo I desta Orientação Normativa; ou
II - por exposição a agentes nocivos no exercício de atribuições do emprego público, em condições análogas às que permitem enquadrar as atividades profissionais como perigosas, insalubres ou penosas, de acordo com Anexo II desta Orientação Normativa.
Art. 4º Somente serão analisados pelos órgãos e entidades do SIPEC, requerimentos de conversão de tempo especial em comum instruídos com os seguintes documentos, cumulativamente:
I - Para o servidor que se enquadre na hipótese do inciso I do art. 3º:
a) Formulário de informações sobre atividades exercidas em condições especiais;
b) Carteira de Trabalho e Previdência Social - CTPS, ou Contrato de Trabalho, para que se verifique se as atribuições do emprego público, convertido em cargo público pelo art. 243 da Lei nº 8.112, de 1990, são análogas às atividades profissionais das categorias presumidamente sujeitas a condições especiais.
II - Para o servidor que se enquadre na hipótese do inciso II do art. 3º:
a) Formulário de informações sobre atividades exercidas em condições especiais;
b) Laudo Técnico de Condições Ambientais do Trabalho (LTCAT) , conforme Anexo VI desta Orientação Normativa, observado o disposto no art. 8º ou os documentos aceitos em substituição àquele, consoante o que dispõe o art. 9º desta Orientação Normativa;
c) Parecer da perícia médica, em relação ao enquadramento por exposição a agentes nocivos, na forma do art. 11 desta Orientação Normativa; e
d) Portaria de designação do servidor para operar com raios X e substâncias radioativas, na forma do Decreto nº 81.384, de 22 de fevereiro de 1978, quando for o caso.
...........................................................................................................................................
Art. 8º O LTCAT será expedido por médico do trabalho ou engenheiro de segurança do trabalho que integre, de preferência, os quadros funcionais da Administração Pública Federal responsável pelo levantamento ambiental, podendo esse encargo ser atribuído a profissionais integrantes de órgãos ou entidades de outras esferas de governo ou Poder da União."
12.	Destarte, tanto o pagamento dos adicionais de insalubridade e de periculosidade como a contagem ficta de tempo de serviço somente podem ser considerados legítimos caso haja a efetiva comprovação do exercício da atividade laborativa em condições especiais.
13.	Ademais, tal comprovação há que se dar por meio de laudos expedidos por órgãos e profissionais expressamente credenciados para tanto.
14.	Pois bem, situada assim a questão, revela-se irregular a elevação da proporcionalidade dos proventos da sra. Gildete Souza Rodrigues, haja vista não comprovado, por documentação idônea, que seus afazeres funcionais foram desempenhados em condições insalubres (cf. peça 5, p. 17-27) .
15.	No caso do sr. Menandro Nascimento, por outro lado, o reconhecimento do direito do ex-servidor à contagem ficta se deu pela via judicial (peça 5, p. 62-72) , o que supre a necessidade de elementos adicionais de prova no âmbito administrativo.
16.	Por fim, no tocante à sra. Raulene Sampaio Almeida, dada a natureza de seu cargo efetivo (médica) , também se apresenta legítimo o acréscimo referente ao período anterior à Lei 8.112/1990, objeto da primeira alteração de sua aposentadoria (ato de peça 20) . Quanto ao acréscimo alusivo ao período posterior, objeto das duas outras alterações (peças 21 e 22) , algumas considerações adicionais se fazem necessárias.
17.	Como antes mencionado, o STF reconheceu aos ex-empregados federais que passaram para o regime estatutário por força do disposto no art. 243 do RJU o direito de computarem de forma majorada, para fins de aposentadoria, o tempo de serviço anteriormente prestado - sob o regime da CLT - em condições especiais. Pelo Acórdão 2008/2006-TCU-Plenário, esta Corte se associou a tal entendimento.
18.	Entrementes, uma outra questão, com contornos distintos, embora igualmente envolvendo a aposentação de servidores submetidos a condições especiais de trabalho, foi também levada ao descortino do Supremo. A controvérsia, desta feita, referia-se ao disposto no § 4º do art. 40 da Constituição Federal (CF) :
"Art. 40 ...............................................................................................................................
§ 4º É vedada a adoção de requisitos e critérios diferenciados para a concessão de aposentadoria aos abrangidos pelo regime de que trata este artigo, ressalvados, nos termos definidos em leis complementares, os casos de servidores:
I - portadores de deficiência; 
II - que exerçam atividades de risco; 
III - cujas atividades sejam exercidas sob condições especiais que prejudiquem a saúde ou a integridade física" (redação dada pela Emenda Constitucional 47/2005) .
19.	A respeito, decidiu a Corte que o dispositivo é norma de eficácia limitada, dependente de regulamentação por lei complementar (cf. RE-AgR 428511/DF, rel. Min. Sepúlveda Pertence, e MI 462/MG, rel. Min. Moreira Alves) .
20.	Nesse cenário, a Confederação dos Trabalhadores no Serviço Público Federal (CONDSEF) e diversos outros sindicatos impetraram mandado de injunção coletivo, autuado sob o MI 880, objetivando, em síntese, a concessão de aposentadoria especial, tal como prevista no art. 40, § 4º, da CF, para os seus substituídos, em razão do exercício de atividades funcionais em condições insalubres.
21.	A Corte Constitucional, então, ao julgar o referido processo, por meio de decisão monocrática do relator do feito, Ministro Eros Grau, sentenciou:
"Julgo parcialmente procedente o pedido deste mandado de injunção, para, reconhecendo a falta de norma regulamentadora do direito à aposentadoria especial dos servidores públicos, remover o obstáculo criado por essa omissão e, supletivamente, tornar viável o exercício, pelos substituídos neste mandado de injunção, do direito consagrado no art. 40, § 4º, da Constituição do Brasil, nos termos do artigo 57 da Lei nº 8.213/1991" (DJE 86, publ. em 11/5/2009; grifei) .
22.	Portanto, ao decidir o MI 880, entre vários outros semelhantes, o Supremo Tribunal Federal supriu a lacuna existente na regulamentação do § 4º do art. 40 da CF/1988 com a fórmula estabelecida no art. 57 da Lei 8.213/1991. 
23.	Aqui, é importante salientar que o STF jamais reconheceu aos servidores o direito de combinar o regramento da aposentadoria especial com o regramento da aposentadoria comum, algo que, no âmbito do regime geral de previdência (RGPS) , é feito por meio da conversão do tempo de serviço - a chamada contagem ponderada.
24.	De fato, o próprio Supremo Tribunal Federal cuidou de afastar qualquer conexão entre as questões (aposentadoria especial, de um lado, e contagem ponderada, de outro) , in verbis:
"EMENTA: Agravo regimental em mandado de injunção. Pedido de conversão do tempo de serviço. Ausência de previsão constitucional. Recurso provido. 
1. O mandado de injunção volta-se à colmatagem de lacuna legislativa capaz de inviabilizar o gozo de direitos e liberdades constitucionalmente assegurados, bem assim de prerrogativas inerentes à nacionalidade, à soberania e à cidadania (art. 5º, LXXI, CF/1988) . 
2. É imprescindível, para o exame do writ, a presença de dois pressupostos sucessivos: i) a verificação da omissão legislativa e ii) a efetiva inviabilidade do gozo de direito, faculdade ou prerrogativa consagrados constitucionalmente em razão do citado vácuo normativo. 
3. O preceito constitucional em foco na presente demanda não assegura a contagem diferenciada do tempo de serviço e sua averbação na ficha funcional; o direito subjetivo corresponde à aposentadoria em regime especial, devendo esta Suprema Corte atuar na supressão da mora legislativa, cabendo à autoridade administrativa a análise de mérito do direito, após exame fático da situação do servidor. 
4. A pretensão de garantir a conversão de tempo especial em tempo comum mostra-se incompatível com a presente via processual, uma vez que, no mandado de injunção, cabe ao Poder Judiciário, quando verificada a mora legislativa, viabilizar o exercício do direito subjetivo constitucionalmente previsto (art. 40, § 4º, da CF/88) , no qual não está incluído o direito vindicado. 
5. Agravo regimental provido para julgar improcedente o mandado de injunção"  (MI 2.123 AgR/DF, Rel. p/ acórdão Min. Dias Toffoli, Plenário, in DJe 1/8/2013 - grifei) .
25.	Atendo-me, então, ao caso da sra. Raulene Sampaio Almeida, observo, de plano, que, em 2009, quando proferida a decisão do STF no MI 880, utilizado pelo NEMS/BA como fundamento para acrescer 1 ano, 6 meses e 11 dias ao tempo de serviço da interessada (cf. peça 5, p. 116) , esta já se encontrava aposentada havia mais de dez anos, de modo que, por já se encontrar no gozo do direito pleiteado na ação, não poderia ser alcançada pelos efeitos da sentença.
26.	Afora isso, sua aposentadoria não foi fundada no § 4º do art. 40 da Constituição (aposentadoria especial) , não sendo possível, agora, passados mais de vinte anos da concessão inicial, inovar a respeito.
27.	Por derradeiro, ainda que assim não fosse, o fato é que, conforme sua ficha funcional, a sra. Raulene Sampaio Almeida teria desempenhado suas funções em condições insalubres por pouco mais de dezessete anos, entre 1981 e 1998 (peça 5, p. 122 e 139) , tempo insuficiente para aposentação nos termos do art. 57 da Lei 8.213/1991. Com efeito, na espécie, o que se verificou foi a mera conversão de tempo especial em tempo comum, hipótese, como visto, não abrangida pelo MI 880 e, nesse sentido, expressamente rechaçada pelo STF.
28.	Excluído, pois, o tempo insalubre posterior ao advento do RJU, a interessada contava, em 14/10/1996, data da derrogação do art. 192 da Lei 8.112/1990 (cf. Medida Provisória 1.522/1996) , pouco menos de 29,5 anos de tempo de serviço para inativação, insuficiente para obtenção da aposentadoria-prêmio.
29.	Logo, ilegal o ato de alteração à peça 21, que atribuiu indevidamente a vantagem do art. 192, inciso II, à ex-servidora. No ponto, esclareço que, por se tratar de ato remetido ao Tribunal em outubro de 2015, a prévia oitiva da interessada acerca da ocorrência é dispensável.
30.	De outra parte, saliento que a alteração materializada no ato à peça 22, para a qual o Ministério Público também propugna a negativa de registro, não se apresenta como ato sujeito à apreciação do Tribunal. Nos termos do art. 2º, § 1º, da Resolução 206/2007:
" (...)  constituem alteração do fundamento legal do ato concessório as eventuais revisões de tempo de serviço ou contribuição que impliquem alteração no valor dos proventos e as melhorias posteriores decorrentes de acréscimos de novas parcelas, gratificações ou vantagens de qualquer natureza, bem como a introdução de novos critérios ou bases de cálculo dos componentes do benefício, quando tais melhorias se caracterizarem como vantagem pessoal do servidor público civil ou do militar e não tiverem sido previstas no ato concessório originalmente submetido à apreciação do Tribunal".
31.	No caso, embora também nesse título o NEMS/BA tenha consignado indevidamente o "tempo insalubre" posterior ao RJU, não promoveu nenhuma mudança na fundamentação legal ou na composição dos proventos da ex-servidora, circunstância que o desqualifica como ato sujeito a registro.
32.	Assim, apresenta-se prejudicado, por inépcia, o exame da alteração.
33.	Diante do exposto, voto no sentido de que este Colegiado adote a deliberação que ora submeto à sua apreciação.
TCU, Sala das Sessões Ministro Luciano Brandão Alves de Souza, em 3 de dezembro de 2019.
BENJAMIN ZYMLER 
Relator